ACORDAO-COMPLETO-2524350

ACÓRDÃO 68/2022 ATA 1/2022 - PLENÁRIO

VISTA, relatada e discutida esta denúncia de possíveis irregularidades em licitação realizada pelo Dnit para contratação de serviços de gestão ambiental em obras de adequação e duplicação na BR-101/PE/AL/SE/BA, na qual foi adotada pelo Relator medida cautelar ora submetida a referendo.
ACORDAM os Ministros do Tribunal de Contas da União, reunidos em sessão do Plenário, ante as razões expostas pelo Relator e com fundamento no art. 276, § 1º, do Regimento Interno, em:
9.1. referendar a medida cautelar adotada pelo Relator em 07/01/2022;
9.2. encaminhar este processo à SeinfraRod, para prosseguimento da instrução;
9.3. encaminhar cópia deste Acórdão ao Dnit e ao autor, com a informação de que a íntegra do Relatório e do Voto que o fundamentam está disponível no endereço eletrônico www.tcu.gov.br/acordaos.

Referendo de medida cautelar adotada em denúncia de possíveis irregularidades em licitação promovida pelo Dnit para contratação de serviços de gestão ambiental,.

Departamento Nacional de Infraestrutura de Transportes - Dnit

3. Autor: identidade preservada (art. 55, caput, da Lei 8.443/1992)

13.1. Ministros presentes: Bruno Dantas (na Presidência), Walton Alencar Rodrigues, Augusto Nardes, Aroldo Cedraz, Raimundo Carreiro e Jorge Oliveira (Relator).
13.2. Ministros-Substitutos convocados: Marcos Bemquerer Costa e André Luís de Carvalho.
13.3. Ministros-Substitutos presentes: Augusto Sherman Cavalcanti e Weder de Oliveira.

ACORDAO-COMPLETO-2538444

Acórdão 1278/2022 - Plenário

JORGE OLIVEIRA

Adoto como relatório o despacho que proferi neste processo de denúncia em 07/01/2022 (peça 43) , a seguir transcrito:
	"Esta denúncia, com pedido de adoção de medida cautelar, diz respeito a indícios de irregularidades na inabilitação do Consórcio Envex-Ambienger no RDC Eletrônico 348/2021, realizado pelo Departamento Nacional de Infraestrutura de Transportes - Dnit para 'contratação de empresa especializada para execução dos serviços de gestão ambiental, abrangendo a supervisão ambiental, a implementação de programas ambientais e o gerenciamento ambiental das obras de adequação e duplicação, incluindo obras-de-arte especiais, na BR-101/PE/AL/SE/BA', ao custo estimado de R$ 34.825.286,41.
2.	Segundo o denunciante, a proposta final do Consórcio, de R$ 23.491.195,43, foi declarada vencedora do certame. Contudo, ao examinar recursos interpostos pelas licitantes Hollus Engenharia e Ecoplan, a Comissão de Licitação, sem realizar qualquer diligência para aferir a validade daqueles documentos, concluiu que, dada a sobreposição de quilometragem, os atestados apresentados pelo Consórcio não atenderiam à exigência de comprovação de execução de gestão ambiental em área de extensão superior a 200 km. Em razão disso, teria indevidamente inabilitado o Consórcio e declarado vencedora a proposta da Hollus.
3.	Além disso, aquela Comissão teria registrado que dúvidas suscitadas pelas mencionadas recorrentes acerca da validade das Anotações de Responsabilidade Técnica - ART constantes dos atestados do Consórcio poderiam ser sanadas mediante diligências, que, no entanto, não seriam necessárias em face da inabilitação promovida.
4.	Para o denunciante, tais decisões seriam nulas, por violarem o devido processo legal e os princípios do contraditório, da ampla defesa, da fundamentação das decisões e da busca da proposta mais vantajosa.
5.	Por considerar que os fatos relatados caracterizariam o indício do bom direito, e ao apontar riscos que o prosseguimento do certame e da respectiva contratação acarretariam, em especial o pagamento de preços mais elevados, entendeu o denunciante configurado o perigo na demora. Assim, presentes tais requisitos essenciais, requereu a adoção de medida cautelar, sem oitiva da outra parte, para sustar aquela licitação, e, no mérito, a procedência da denúncia, com anulação das Decisões 49/2021 e 50/2021 da Comissão de Licitação, que negaram a realização de diligências e inabilitaram o Consórcio.
6.	Ao iniciar o exame da matéria, a Secretaria de Fiscalização de Infraestrutura Rodoviária e Aeroportuária - SeinfraRod (peça 39) anotou que, por ocasião da autuação desta denúncia, a Comissão de Licitação do certame em foco examinava recurso da licitante Envex Engenharia e Consultoria Ltda. (peça 35) contra as mesmas Decisões 49/2021 e 50/2021 ora atacadas pelo denunciante. Tal exame culminou na Decisão 54/2021 (peça 36, p. 3/5) , que negou provimento àquele apelo e que, no tocante ao tema tratado nesta denúncia, registrou que, dada a faculdade conferida pelo art. 7º, § 1º, do Decreto 7.581/2011, que regulamenta o Regime Diferenciado de Contratação - RDC, seria "desnecessária a realização de diligência, já que a Recorrente teve oportunidade de se manifestar em contrarrazão e nessa oportunidade não apresentou argumento que afastasse o entendimento" expresso nas decisões impugnadas.
7.	Em seguida, ao avaliar a presença dos requisitos para adoção da providência acautelatória pleiteada pelo denunciante, a unidade técnica anotou, em síntese:
	a) no que tange ao indício do bom direito, que: (i) "identificam-se, em análise perfunctória, serviços prestados em extensão total superior a 200 km", divididos em dois trechos distintos; (ii) "não se identifica, nem no Termo de Referência, nem nos esclarecimentos supratranscritos [prestados pela Comissão de Licitação em resposta a questionamentos prévios aos termos do edital], informação de que os serviços devam ter sido realizados em único empreendimento de no mínimo 200 km, critério em que a Comissão de Licitação fundamenta a rejeição das alegações da Envex" concernentes aos temas tratados nesta denúncia; (iii) "no aspecto material, esta análise preliminar indica haver plausibilidade jurídica nas alegações do denunciante";
	b) com respeito ao perigo na demora, que a aludida Decisão 54/2021 viabiliza a adjudicação do objeto e a homologação do resultado do certame, bem como a celebração do contrato dele decorrente.
8.	Por tais razões, após registrar a inexistência de relevante perigo na demora reverso, dada a ausência de indícios de urgência na prestação dos serviços licitados, a unidade técnica, em manifestação de seu Secretário Substituto (peça 39) , posteriormente endossada pelo titular daquela Secretaria (peça 41) , ressaltou a alta materialidade da futura contratação e a existência de pedido de produção de sustentação oral por ocasião do julgamento do mérito da matéria e, ao final, propôs, em resumo: (i) o conhecimento da denúncia; (ii) a adoção de medida cautelar, a fim de ser determinada ao Dnit, a sustação da licitação em foco ou, caso esta tenha sido concluída, dos procedimentos para celebração do respectivo contrato; e (iii) a oitiva do Dnit acerca dos fatos relatados. 
9.	Ao iniciar o exame da matéria, registro, preliminarmente, o atendimento dos requisitos de admissibilidade dos arts. 234 e 235 do Regimento Interno, uma vez que esta denúncia: (i) é referente a matéria de competência desta Corte; (ii) diz respeito a gestor sujeito à jurisdição do Tribunal; (iii) está redigida de forma clara e objetiva) ; (iv) contém identificação do denunciante; (v) foi apresentada por autor legitimado; e (vi) apresenta indícios consistentes da ocorrência da irregularidade apontada. Pode ela, pois, ser conhecida.
10.	No que interessa à eventual adoção da providência acautelatória requerida pelo denunciante, tema objeto desta primeira manifestação deste Relator, endosso as conclusões da SeinfraRod de que estão presentes os requisitos para implementação da medida pleiteada.
11.	Com respeito à exigência da presença do indício do bom direito, verifico - como demonstrou a instrução deste feito, que incluo entre minhas razões de decidir  nesta oportunidade - que há nos autos evidências de possíveis equívocos cometidos pela Comissão de Licitação: (i) na interpretação dos termos do edital relativos à exigência de comprovação de execução de gestão ambiental em área de extensão superior a 200 km; (ii) na avaliação dos atestados apresentados pelo Consórcio Envex-Ambienger ; (iii) no julgamento do recurso administrativo interposto pela Envex Engenharia e Consultoria Ltda.; e (iv) na inabilitação do mencionado Consórcio, cuja proposta de preços foi inicialmente declarada vencedora do certame.
12.	Já o perigo na demora decorre dos fatos de que: (i) uma vez já encerrada a fase recursal, a licitação em apreço encontra-se em vias de ser concluída, com perspectiva de subsequente assinatura do correspondente contrato; e (ii) eventual consumação da contratação, além de acarretar prejuízos em razão da prática de preços superiores aos cotados pela licitante possivelmente desclassificada de forma indevida, ainda pode, caso venha a ser confirmada a procedência desta denúncia e venha a ser determinada a anulação do certame seletivo, implicar pleitos de indenização por serviços prestados, bem como atrasos mais significativos na execução dos objetos licitados. 
 13.	Tal como a unidade técnica, também não vislumbro perigo na demora reverso, ante a ausência de evidências de urgência na prestação dos serviços demandados.
	Diante do exposto, e considerando a materialidade da questão, acolho o parecer da SeinfraRod e decido:
	a) conhecer desta denúncia, uma vez satisfeitos os requisitos de admissibilidade dos arts. 234 e 235 do Regimento Interno e do art. 103, § 1º, da Resolução TCU 25/2014;
	b) cautelarmente, com base no art. 276 do Regimento Interno, determinar ao Dnit que, até decisão de mérito neste processo, abstenha-se de prosseguir com o RDC 348/2021-00, ou, caso o tenha concluído, de assinar o contrato dele decorrente;
	c) com base no art. 276, § 3º, do Regimento Interno, determinar a oitiva do Dnit, para que se pronuncie, em até quinze dias, acerca da presente denúncia, com o encaminhamento àquela autarquia de cópias deste Despacho e da instrução da SeinfraRod à peça 39, a fim de subsidiar sua manifestação; e
	d) determinar a comunicação desta decisão ao denunciante, conjunta e pessoalmente, em nome do próprio e dos procuradores mencionados no último parágrafo da peça inicial, conforme ali solicitado (peça 2, p. 37) ."
	É o relatório.

Fernanda Alves Andrade Guarido (OAB/PR 61.524), Luiz Alberto Blanchet (OAB/PR 6.761) e Leonardo de Souza Prates Menezes (OAB/PR 105.944)

Não atuou

DENÚNCIA. LICITAÇÃO. CONTRATAÇÃO DE SERVIÇOS DE GESTÃO AMBIENTAL. POSSÍVEL INABILITAÇÃO IRREGULAR DA LICITANTE VENCEDORA. PRESENÇA DOS INDÍCIOS DO BOM DIREITO E DO PERIGO NA DEMORA. ADOÇÃO DE MEDIDA CAUTELAR. REFERENDO PELO PLENÁRIO.

DENÚNCIA (DEN)

Esta denúncia, com pedido de adoção de medida cautelar, diz respeito a indícios de irregularidades concernentes a possível inabilitação indevida do licitante vencedor do RDC Eletrônico 348/2021, realizado pelo Departamento Nacional de Infraestrutura de Transportes - Dnit para contratação de serviços de gestão ambiental em obras de adequação e duplicação na BR-101/PE/AL/SE/BA.
2.	Segundo o denunciante, teria ocorrido, em grau recursal, a inabilitação indevida do licitante cuja proposta havia sido inicialmente declarada vencedora, por terem sido os respectivos atestados técnicos considerados insuficientes para comprovar o atendimento de requisitos do edital do certame.
3.	Em 07/01/2022, mediante despacho transcrito no Relatório que antecedeu este Voto, acolhi manifestação da Secretaria de Fiscalização de Infraestrutura Rodoviária e Aeroportuária - SeinfraRod e: (i) conheci da denúncia, uma vez satisfeitos os requisitos de admissibilidade; (ii) cautelarmente, determinei ao Dnit que, até decisão de mérito neste processo, não prosseguisse com o RDC 348/2021-00, ou, caso o tivesse concluído, não assinasse o contrato dele decorrente; e (iii) determinei a oitiva daquela autarquia acerca dos fatos narrados.
4.	Adotei a providência acautelatória por considerar presentes os indícios do bom direito e do perigo na demora e por não haver identificado perigo na demora reverso, uma vez que: (i) há evidências de possíveis equívocos da Comissão de Licitação na interpretação de exigências do edital, na avaliação dos atestados do consórcio inicialmente vencedor, no julgamento do recurso interposto por um dos integrantes daquele consórcio e na inabilitação deste último; (ii) encerrada a fase recursal, a licitação encontrava-se em vias de ser concluída, com subsequente assinatura do respectivo contrato, o que poderia acarretar prejuízos em razão da prática de preços mais elevados, de eventuais pleitos de indenização por serviços prestados e de atrasos na execução dos objetos licitados; e (iii) não havia indicação de urgência na prestação dos serviços.
	Dessa forma, em atenção ao § 1º do art. 276 do Regimento Interno, submeto a matéria a referendo, nos termos da minuta de acórdão que trago a este Colegiado.
TCU, Sala das Sessões, em 19 de janeiro de 2022.
JORGE OLIVEIRA 
Relator